臺灣高等法院刑事判決
110年度上訴字第3128號
上  訴  人  臺灣臺北地方檢察署檢察官
被      告  郭佳儒




選任辯護人  王品懿法扶律師        
上列上訴人因被告違反毒品危害防制條例案件，不服臺灣臺北地
方法院109年度訴字第947號，中華民國110年9月15日第一審判決
（起訴案號：臺灣臺北地方檢察署109年度偵字第7049號），提
起上訴，本院判決如下：
    主  文
上訴駁回。
    理  由
一、公訴意旨略以：被告郭佳儒明知甲基安非他命為毒品危害防
    制條例所規範之第二級毒品，依法不得販賣，竟意圖營利基
    於販賣第二級毒品甲基安非他命之犯意，分別為下列犯行：
　㈠於民國108年5月28日9時許，以門號0000000000號行動電話內
    之通訊軟體LINE與湯以理聯絡，磋商買賣第二級毒品甲基安
    非他命事宜，雙方約定以交易第二級毒品甲基安非他命1公
    克價格新臺幣（下同）2,500元。嗣湯以理於108年5月28日9
    時許前往臺北市○○區○○○路0段000號12樓之10處所，由真實
    年籍姓名不詳之郭佳儒助理將1公克之第二級毒品甲基安非
    他命交予湯以理，湯以理當場交付2500元予該助理而完成交
    易。
　㈡於108年6月3日下午某時，以門號0000000000號行動電話內之
    通訊軟體LINE與湯以理聯絡，磋商買賣第二級毒品甲基安非
    他命事宜，雙方約定以交易第二級毒品甲基安非他命1公克
    價格2,500元。嗣湯以理於108年6月3日下午某時許，前往臺
    北市○○區○○○路00巷00號處所，由真實年籍姓名不詳之郭佳
    儒助理將1公克之第二級毒品甲基安非他命交予湯以理，湯
    以理當場交付2500元予該助理而完成交易。因認被告涉犯（
    修正前）毒品危害防制條例第4條2項之販賣第二級毒品罪嫌
    等語。
二、按犯罪事實應依證據認定之，無證據不得認定犯罪事實；有
    罪之判決書應於理由內記載認定犯罪事實所憑之證據及其認
    定之理由。刑事訴訟法第154條第2項及第310條第1款分別定
    有明文。而犯罪事實之認定，係據以確定具體的刑罰權之基
    礎，自須經嚴格之證明，故其所憑之證據不僅應具有證據能
    力，且須經合法之調查程序，否則即不得作為有罪認定之依
    據。倘法院審理之結果，認為不能證明被告犯罪，而為無罪
    之諭知，即無前揭第154條第2項所謂「應依證據認定」之犯
    罪事實之存在。因此，同法第308條前段規定，無罪之判決
    書只須記載主文及理由。而其理由之論敘，僅須與卷存證據
    資料相符，且與經驗法則、論理法則無違即可，所使用之證
    據亦不以具有證據能力者為限，即使不具證據能力之傳聞證
    據，亦非不得資為彈劾證據使用。故無罪之判決書，就傳聞
    證據是否例外具有證據能力，本無須於理由內論敘說明（最
    高法院100年度台上字第2980號判決要旨參照）。基此，本
    判決即不再論述所援引證據之證據能力。
三、次按犯罪事實，應依證據認定之，無證據不得認定犯罪事實
    ；又不能證明被告犯罪者，應諭知無罪之判決，刑事訴訟法
    第154條第2項、第301條第1項前段分別定有明文。另依刑事
    訴訟法第161條第1項規定，檢察官就被告犯罪事實，應負舉
    證責任，並指出證明之方法。因此，檢察官對於起訴之犯罪
    事實，應負提出證據及說服之實質舉證責任。倘其所提出之
    證據，不足為被告有罪之積極證明，或其指出證明之方法，
    無從說服法院以形成被告有罪之心證，基於無罪推定之原則
    ，自應為被告無罪判決之諭知（最高法院92年台上字第128
    號判例意旨參照）。再按施用毒品者，其所稱向某人購買之
    供述，須補強證據以擔保其供述之真實性。良以施用毒品者
    其供述之憑信性本不及於一般人，況施用毒品者其供出來源
    ，因而破獲者，法律復規定得減輕其刑，其有為偵查機關誘
    導、或為邀輕典而為不實之陳述之可能，其供述之真實性自
    有合理之懷疑。是最高法院一貫之見解，認施用毒品者關於
    其向某人購買毒品之供述，必須補強證據佐證，以擔保其供
    述之真實性，俾貫澈刑事訴訟無罪推定及嚴格證明之基本原
    則。又關於毒品施用者其所稱向某人購買毒品之供述，必須
    補強證據佐證，係指毒品購買者之供述縱使並無瑕疵，仍須
    補強證據佐證而言，以擔保其供述之真實性。該所謂補強證
    據，必須與施用毒品者關於相關毒品交易之供述，具有相當
    程度之關聯性，且足使一般人對於施用毒品者之供述無合理
    之懷疑存在，而得確信其為真實，始足當之（最高法院98年
    度台上字第3116號判決意旨參照）。
四、公訴人認被告涉有上開販賣第二級毒品罪嫌，係以證人即購
    毒者湯以理於偵查中之證述、通訊軟體LINE對話紀錄畫面照
    片10張等為其主要論據。
五、訊據被告郭佳儒固坦承前揭對話紀錄中顯示名稱為「寶」之
    帳號為其本人申登之事實，惟堅詞否認有何販賣第二級毒品
    之犯行，辯稱：0000000000的手機是我本人所有，108年5月
    28日、6月3日，以上開手機的LINE跟湯以理聯繫的人不是我
    ，LINE上面的截圖內容，有清楚顯示他不是「寶」，我的暱
    稱是「寶」，他說他不是「寶」。我不認識湯以理這個人，
    也沒有見過他。0000000000是我之前拿來做網拍使用的，我
    兼職的助理也可以使用手機，我自己也有另一支手機等語置
    辯，辯護人則以： 被告偵查中自始至終都否認，原審針對
    對話紀錄，還有湯以理過去的陳述辯論，對話紀錄給被告看
    的時候，被告當時很震驚，他對這些對話紀錄沒有印象，從
    裡面的隻字片語來看，被告可以明確判斷那不是他自己用的
    對話方式，所以單看對話紀錄，無法推論是被告磋商交易。
    對話裡面，使用被告手機的人明確說他不是「寶」，證人湯
    以理偵訊及警詢筆錄都說，他自稱是「寶」的助理，不是「
    寶」。湯以理警詢時固然有指認被告，但是偵訊時針對指認
    表，檢察官提示被告照片給湯以理看，湯以理說照片跟他指
    認的人不相像。所以湯以理雖然警詢有指認，但是嗣後偵訊
    的時候，他指認的依據明顯就是當時看到手機的照片，所以
    才指認。所以從湯以理的陳述，他交易的對象從頭到尾沒有
    看過被告，指認過程也指認不出在庭被告，與湯以理對話、
    交易的人是否是被告有重大的疑問。故原審調查證據的鋪陳
    ，針對手機，同時也是檢察官上訴理由說手機自己使用是常
    態，別人使用是一種不一樣的狀況，但被告很早就說，他有
    兩支手機，一支是自己私用，一支做網拍。偵查中被告說，
    網拍要競標買賣化妝品，需要助理去觀察價格，去做競標，
    所以這個手機需要助理長時間觀看，長時間作為工作上使用
    ，被告自己有自己慣用的手機。被告有很多毒品案件，前科
    紀錄都有記載。可是八成以上都是承認犯罪，剩下兩成有些
    不起訴，有些無罪，被告雖然有販賣的前例，但是態度都是
    認罪答辯。被告另案承認的案件，也有使用手機，但是本案
    所講的與湯以理交易的這支號碼沒有在另案出現過，如果被
    告是長時間販賣毒品的人，怎麼會這支手機只有出現這1條
    ，其他的手機他也都承認，用的不是本案的手機。原審因為
    這樣的調查後，覺得湯以理的指述有瑕疵，起訴被告標的的
    手機確實只有本案一例，交易對象湯以理也沒有辦法指認出
    被告，被告在多數案件承認的情況下，本案被告否認，從整
    個被告過去的陳述、案件的經歷，本案有可能是他人移花接
    木。本案被告偵查中有很多筆錄，被告無法分別本案跟另案
    ，但是態度一致，記得就記得，承認就承認，否認的是他根
    本沒有印象，所以被告自己做否認的答辯內容，有相當的可
    信性。請審酌被告都承認也陸續判刑，被告因為販賣毒品所
    付出的代價刑期很長，本案是否要給被告再判有罪，請求給
    予被告無罪等語為被告置辯。經查：
　㈠門號0000000000號行動電話及其內之通訊軟體LINE帳號（顯
    示名稱為「寶」）為被告申辦，該帳號顯示頭像為被告本人
    之照片，該帳號於108年5月間曾與湯以理磋商買賣第二級毒
    品甲基安非他命事宜等情，業據被告於偵訊時及原審審理中
    供承在卷（偵卷第39至42頁，原審卷第80至83、206至208頁
    ），核與證人湯以理於警詢及偵訊時之證述相符（他卷第11
    至19、69至71頁，偵卷第73至75頁），並有通聯調閱查詢單
    1份、通訊軟體LINE對話紀錄翻拍照片10張在卷可稽（他卷
    第25至27、31至33頁），此部分事實，首堪認定。
　㈡證人湯以理固於警詢及偵訊時證稱：我與「寶」共買2次毒品
    ，第一次是108年5月28日上午9時25分許，我到「寶」租屋
    處購買毒品，「寶」先傳訊息叫我去臺北市○○區○○○路0段00
    0號，再叫他的助理帶我到上址12樓之10，進屋內後屋內約
    有10人，「寶」的助理裝毒品甲基安非他命給我，他的助理
    包裝完後，我將錢交給助理我就走了；第二次是108年6月3
    日下午5時28分許，「寶」先傳訊息叫我去臺北市○○區○○○路
    00巷00號，他叫我在樓下等，然後就有人帶我上二樓，屋內
    有5至6人，「寶」的助理拿取甲基安非他命秤重，從頭到尾
    都沒有看到「寶」，也沒有跟「寶」講到話，我拿錢給「寶
    」的助理後就離開了云云（他卷第14、18頁，偵卷第69至70
    頁）。惟針對購毒價金部分，證人湯以理雖於警詢時證稱：
    第一次（108年5月28日）、第二次都是以1千元購買甲基安
    非他命1公克云云（見他卷第18頁）；惟其於偵訊時改證稱
    ：第一次購買時我詢問對方1公克賣多少錢，對方回答2千5
    百元；第二次購買時的價金是2千5百元至3千元云云（他卷
    第70頁）。又就第二次交易毒品之時間、地點，證人湯以理
    於第一次警詢時證稱：交易時間為當天早上，地點為臺北市
    ○○區○○○路00巷00號云云（他卷第14頁），然於第二次警詢
    時改證稱：交易時間為下午5時28分許，地點為○○○路00巷6
    之1號2樓（他卷第18頁）。是證人湯以理對諸如購毒價金、
    交易時間、地點等毒品交易之關鍵事項，多有前後所述不一
    致之處，憑信性已有可疑。
　㈢證人湯以理於警詢及偵訊時證稱：「寶」在同志圈販毒很有
    名，我用交友軟體grindr剛好滑到他，之後就用通訊軟體LI
    NE跟他聯繫買毒品，跟我交易的人從頭到尾都是「寶」的助
    理，大家都知道帶人上樓的是「寶」的助理而不是他本人，
    偵查中當庭提示的被告頭像與LINE的照片有點不一樣等語（
    見他卷第18頁，偵卷第69至70頁），足認湯以理與被告本人
    並不熟識。再參諸被告之助理曾使用「寶」之通訊軟體LINE
    帳號傳送訊息一事，據證人湯以理於偵訊時證述在案（偵卷
    第73至74頁），核與被告於原審審理中供稱：我在做二手精
    品交易時，助理會使用到我的手機等語（原審卷第80至81、
    207頁）相合致。由此觀之，被告之助理利用工作上接觸被
    告行動電話之機會，未經被告同意私自使用通訊軟體LINE帳
    號「寶」與湯以理聯繫交易毒品，再由該助理實際交付毒品
    並收取價金，而因湯以理與被告並不熟識，且上開交易流程
    與其聽聞被告均透過助理進行交易之模式相符，致使湯以理
    誤認其交易之對象為被告本人，尚非全無可能。
　㈣又卷內雖有湯以理與通訊軟體LINE帳號「寶」之使用者於108
    年5月28日聯繫討論毒品數量、價金之對話紀錄（他卷第31
    至32頁），然被告既爭執上開對話紀錄並非其本人所為（偵
    卷第41頁、原審卷第81頁、本院卷第76、174頁），而當時
    使用該帳號與湯以理聯繫之人究為被告本人或其助理，並無
    法從上開對話紀錄中得知。況卷內並無第二次交易即108年6
    月3日之對話紀錄，據證人湯以理於偵訊時證稱：我跟「寶
    」只有用LINE聯絡，108年6月3日的對話紀錄可能是被我刪
    掉了等語（他卷第70頁）。是上開通訊軟體LINE對話紀錄，
    亦不足為本件犯行之補強證據。
　㈤至證人湯以理雖於偵訊時證稱：有時候「寶」會直接將手機
    交給助理，對方會直接說他不是「寶」，是「寶」的朋友，
    「寶」可能已經神智不清了，不方便回覆訊息，而上開對話
    紀錄沒有這樣的內容，所以我覺得應該是被告本人傳的云云
    （偵卷第73、74頁）。惟本件不能排除被告之助理私自使用
    通訊軟體LINE帳號「寶」與湯以理進行交易，已如前述。則
    於此情形之下，該助理自有可能逕行冒充被告本人進行交易
    ，而非迂迴佯稱其只是代被告回覆訊息。是證人湯以理前揭
    證述，尚不足以作為證明被告犯罪事實之積極證據。證人湯
    以理雖於偵訊時證稱：第一次交易時，我有見到「寶」本人
    ，「寶」叫他的助理裝毒品給我，「寶」跟我說這次的口味
    比較好云云（他卷第70頁）。惟湯以理與被告本人既不熟識
    ，被告亦於偵訊時、原審審理中供稱：我不認識湯以理等語
    （偵卷第42頁、原審卷第80、82、207頁）。則當日湯以理
    在購毒現場所見或與其對話之人是否確為被告本人，或可能
    將在場之其他人誤認為被告，實屬有疑，此部分之證述自難
    憑採。
　㈥至公訴意旨雖以：被告在準備程序時辯稱使用該LINE帳戶者
    為其助理「張國裕」，但於原審審理時又稱可能為「蘇恆利
    」使用其帳戶交易毒品，則究竟實際情形已非無疑，且依其
    所辯其與「張國裕」、「蘇恆利」都會使用該帳號，則其等
    如有私自交易毒品之情形，被告使用該LINE帳號時必然發現
    此情形。何以被告先前未發現制止，足見被告所稱交易毒品
    者為「張國裕」、「蘇恆利」應為杜撰之詞，難以採信等語
    （原審卷第208頁）。惟被告於原審審理中辯稱：我也是在
    臺中看守所羈押時，才知道「蘇恆利」的案件，是警察詢問
    我才知道，我不是一開始就知道，LINE使用上只要事後刪除
    對話紀錄，我就不會知道曾經被拿來交易毒品等語（原審卷
    第208頁）。再按事實審法院對於證據之取捨，依法雖有自
    由判斷之權，然積極證據不足證明犯罪事實時，被告之抗辯
    或反證縱屬虛偽，仍不能以此資為積極證據應予採信之理由
    （最高法院30年上字第482號判例意旨參照）。故縱使被告
    關於使用其帳號之助理究為何人一事，所述前後不一或虛偽
    不實，亦不能因此反證或擬制推測被告有起訴書所載之販賣
    第二級毒品犯行，併此敘明。
六、檢察官上訴意旨略以：
　㈠0000000000號行動電話及其内之通訊軟體LINE帳號（顯示名
    稱為「寶」）為被告申辦，該帳號顯示頭像為被告本人之照
    片，該帳號於108年5月間曾與湯以理磋商買賣第二級毒品甲
    基安非他命事宜等情，業據被告於偵查及原審審理中供承在
    卷，核與證人湯以理於警詢及偵查時之證述相符，按一般常
    情行動電話門號及手機已為現今社會用以上網、電話聯繫、
    支付工具或綁定信用卡等無法離身之重要工具，吾人均深知
    手機若遺失或遭他人使用，勢必影響個人生活或信用甚鉅，
    何況手機遭人使用於販賣毒品？一般人為免手機遭人盜用或
    侵犯個資，無論開機、LINE通訊軟體及各APP程式均會設定
    各式密碼，以防他人窺竊，原審認被告之助理利用工作上接
    觸被告行動電話之機會，未經被告同意私自使用通訊軟體LI
    NE帳號「寶」與湯以理聯繫交易毒品，然除非其助理全程均
    可掌控並使用該手機，否則該助理如何擔保剛好接觸被告行
    動電話之機會，就可以與湯以理聯繫毒品交易事宜，而不被
    被告發現？原審據此認定被告無罪，實有違誤。
　㈡證人湯以理雖於警詢時證稱：第一次（108年5月28日）、第
    二次都是以1千元購買甲基安非他命1公克云云（他卷第18頁
    ）；惟其於偵訊時改證稱：第一次購買時我詢問對方1公克
    賣多少錢，對方回答2千5百元；第二次購買時的價金是2千5
    百元至3千元云云（他卷第70頁）。又就第二次交易毒品之
    時間、地點，證人湯以理於第一次警詢時證稱：交易時間為
    當天早上，地點為臺北市○○區○○○路00巷00號云云（他卷第1
    4頁），然於第二次警詢時改證稱：交易時間為下午5時28分
    許，地點為○○○路00巷6之1號2樓（他卷第18頁）。是證人湯
    以理對諸如購毒價金、交易時間、地點等毒品交易之事項，
    所述雖有不一致之處，然證人湯以理所述是否真實，貴院仍
    應綜合全卷證據認定之，而非稍有矛盾之處，即認其所證述
    不實。是以上開毒品交易流程由被告先以LINE通訊軟體與證
    人湯以理聯繫後，再透過助理進行交易之模式，較符合實情
    等語。
七、惟查：
　　按毒品交易之買賣雙方，乃具有對向性之關係，為避免毒品
    購買者圖邀減刑寬典而虛構毒品來源，或基於其他動機而為
    虛偽陳述，甚或單純知覺、記憶、表述不清，而有偏差，自
    仍須調查其他補強證據，以確保其陳述與事實相符，始能採
    為被告犯罪之證據。所謂補強證據，固非以證明犯罪構成要
    件之全部事實為必要，然仍必須得以佐證購毒者之指證確實
    ，而能予保障其陳述之憑信性者，亦即足使一般人對其陳述
    無合理之懷疑存在，而得確信其為真實，始為適法（最高法
    院110年度台上字第2766號刑事判決意旨參照）。證人即買
    毒者湯以理於警詢及偵查所為證述前後不一，互為矛盾，已
    見瑕疵，且與常情相悖，而卷附證人湯以理與通訊軟體LINE
    帳號「寶」之使用者於108年5月28日聯繫討論毒品數量、價
    金之對話紀錄翻拍照片10張，又因被告自始否認係其與證人
    湯以理所為之對話，證人湯以理亦未明確指證對話中之「寶
    」確為被告，理由已見前述，此亦不足以補強擔保證人湯以
    理證述屬實，被告所辯並非無稽。又被告無法證明其助理可
    以全程掌控使用該聯繫販賣用手機及提供使用該手機之助理
    姓名、年籍供本院查證，因被告無自證其無罪之義務，而檢
    察官所舉證據資料，顯尚無法達到「通常一般之人均不致有
    所懷疑，而得確信其為真實」之程度，亦即仍有合理之懷疑
    存在，並無從為有罪之確信，自不得遽為不利於被告之認定
    。至被告於107年4月4日販賣第二級毒品甲基安非他命予翁
    啟軒；於108年6月23日與李堃共同販賣甲基安非他命予吳秉
    鴻；於107年3月5日、6日及9日先後販賣第二級毒品甲基安
    非他命予孫彥翔，此有本院109年10月7日109年度上訴字第2
    224號、109年2月25日109年度上訴字第3799號刑事判決在卷
    可稽（本院卷第85至119頁），上開案件與本案販賣第二級
    毒品甲基安非他命之時間、對象均不相同，雖均以LINE通訊
    軟體為聯絡買賣毒品之方法，惟被告皆親自與買毒者聯絡，
    從未假手其助理或由其助理代為接洽，則被告上開販賣毒品
    案件尚不得資為其不利之論據。要之，檢察官所舉之證據，
    尚未達於通常一般人均可得確信而無合理懷疑存在之程度，
    無法使本院形成被告有罪之確信心證。此外，復查無其他積
    極證據證明被告確有檢察官所指犯行，揆諸首揭說明，自應
    為被告有利之認定，本案被告被訴此部分犯行，核屬不能證
    明。
八、綜上所述，就起訴書所載，被告於前揭時地販賣甲基安非他
    命與湯以理共2次之犯行，證人湯以理之證述既存有前揭瑕
    疵，復無其他補強證據可資佐證，自難認被告有何販賣第二
    級毒品犯行。本件依公訴人所提出之證據，尚不足以證明被
    告確有公訴意旨所指之（修正前）毒品危害防制條例第4條
    第2項之販賣第二級毒品罪嫌，而公訴人既無法為充足之舉
    證，無從說服本院以形成被告有罪之心證，本院本於「罪證
    有疑、利於被告」之原則，自應為有利於被告之認定，本件
    不能證明被告犯罪，依法自應為無罪之諭知。原審以被告犯
    罪不能證明，而為無罪之諭知，認事用法，核無不合，檢察
    官上訴意旨，仍執前揭陳詞，指摘原判決不當，求予撤銷改
    判，為無理由，應予駁回。
據上論斷，應依刑事訴訟法第368條，判決如主文。
本案經檢察官林鋐鎰提起公訴，檢察官李明哲提起上訴，檢察官
何明楨到庭執行職務。
中　　華　　民　　國　　110 　年　　12　　月　　23　　日
                  刑事第十九庭  審判長法　官  曾淑華
                                      法　官  陳文貴
                                      法　官  許文章
以上正本證明與原本無異。
檢察官如不服本判決，應於收受送達後20日內向本院提出上訴書
狀，惟須受刑事妥速審判法第9條限制。其未敘述上訴之理由者
，並得於提起上訴後20日內向本院補提理由書(均須按他造當事
人之人數附繕本)「切勿逕送上級法院」。
刑事妥速審判法第9條：
除前條情形外，第二審法院維持第一審所為無罪判決，提起上訴
之理由，以下列事項為限：
一、判決所適用之法令牴觸憲法。
二、判決違背司法院解釋。
三、判決違背判例。
刑事訴訟法第377條至第379條、第393條第1款之規定，於前項案
件之審理，不適用之。
                                      書記官  陳盈芝
中　　華　　民　　國　　110 　年　　12　　月　　23　　日